【裁判字號】    88,重上更(四),233
【裁判日期】    890131
【裁判案由】    殺人
【裁判全文】
臺灣高等法院刑事判決                      八十八年度重上更(四)字第二三三號
    上  訴  人  臺灣士林地方法院檢察署檢察官
    上  訴  人
    即  被  告  甲○○
    選任辯護人  黃炳飛
右上訴人，因被告殺人案件，不服台灣士林地方法院，八十三年度重訴字第一五號，
中華民國八十三年七月二十八日第一審判決（起訴案號：台灣士林地方法院檢察署八
十三年度偵字第三三四九號）提起上訴，經判決後由最高法院發回更審，本院判決如
左：
    主  文
上訴駁回。
    事  實
一、甲○○於民國八十三年三月廿八日晚上廿三時許，在台北縣汐止鎮○○路○段一
    ０九號旁，因不滿其妻蘇馨緯當晚與其返家替岳母祝壽及轉至友人陳文秀處慶生
    時飲酒過量，與之在ＩＫ－五七九六號廂型車內爭吵，並以掌摑其妻之臉頰，因
    其妻還手，甲○○竟基於傷害之故意，持其堂弟郭智琳所有，借其使用之行動電
    話機毆擊其妻頭、臉部，並用手掐其頸部，在客觀上甲○○應能預見此舉攻擊其
    妻頭頸部位，將有可能造成其妻死亡，果致其妻蘇馨緯受有前額部及右側頭部約
    四．五×八．０公分之皮下血腫傷二處，致骨膜出血，左前頭及後頭腦有出血，
    腦腫脹鬱溢血，與上下口唇內粘膜有小裂傷出血，鼻部周圍有皮下出血，左臉有
    米大紫血斑，以及左側頸部、右側頤部遺有Ｃ形指印，其左頸部組織有拇指大出
    血，喉頭會厭部及後部組織壓迫出血，肺鬱溢血及上胸部潮紅有紫血斑之傷害，
    甲○○見其妻已無力反抗，為免其返家繼續吵鬧，乃將之搬至該廂型車之中座任
    其於車內睡覺，逕自返家休息。嗣於翌日上午八時許（起訴書誤為八時三十分許
    ），姪兒林陳佑至甲○○宅，甲○○即要林陳佑至車上將其妻喚醒，林陳佑見蘇
    馨緯未應，告知甲○○，甲○○始將其妻送醫急救，惟蘇馨緯於八時三十分許送
    醫時已因頭部受鈍擊腦出血及腦腫脹合併頸部搯、扼壓，傷重不治死亡，並扣得
    郭智琳（甲○○之堂弟）所有之行動電話一具。
二、案經台北縣警察局汐止分局報請臺灣台北地方法院士林分院檢察署檢察官偵查起
    訴。
    理  由
一、訊據上訴人即被告甲○○對右揭事實，除否認曾以手掐其妻蘇馨緯之頸部外，餘
    均坦承不諱，核與證人林陳佑與林陳佑之父林金海證述情節大致相符，並經證人
    即被告之岳母乙○○及當日在場之友人余麗花、尤麗華證述綦詳，復有行動電話
    一具扣案足資佐證。又被害人蘇馨緯因遭被告毆擊，受有如事實欄所載之傷情，
    終因傷重送醫不治死亡等情，業經檢察官督同檢驗員檢驗其屍體屬實，製有驗斷
    書、相驗屍體證明書與勘驗筆錄及有相片附於相驗卷可憑。
（一）被告雖辯稱其妻頸部之傷痕，應係事後大舅媽為之抓痧（施行人工按摩）時所
      致云云，惟查經檢察官事後勘驗屍體結果，發現被害人頸部有掐痕，皮下出血
      ，舌頭外吐，右前額、右顳皮下出血，有脫糞與心臟缺氧現象，此有八十三年
      四月八日勘驗筆錄在卷足稽，且被害人所受前開傷害，經法醫解剖鑑驗結果，
      認為依其顏面稍紫紅，指甲呈cyanosis，舌尖微挺出齒列外，上下口唇內粘膜
      有小裂傷出血，鼻部周圍有皮下出血，左側頸部、右側頤部遺有Ｃ形指印，左
      頸部組織有拇指大出血，喉頭會厭部及後部組織壓迫出血，肺鬱溢血以及心血
      呈暗紅色流動性等情，應屬生前頸部受掐、扼壓窒息症狀，連同其前額部及大
      側頭部有約四．五×八．０公分之皮下血腫傷二處，致骨膜出血，左前頭及後
      頭腦有出血，腦腫脹鬱溢血等狀況判斷，被害人蘇馨緯應係因頭部受鈍擊，腦
      出血及腦腫脹合併頸部掐、扼壓併合致死乙節，亦有內政部警政署刑事警察局
      鑑驗書一紙附於相驗卷足參。而「右側頤部」係位於前頸部略偏右處，此有內
      政部警政署刑事警察局八十八年十二月二十日（八八）刑醫字第一三三０四五
      號函及檢附頸部解剖學影印圖一份在卷可佐。倘被告未曾於毆擊時以手搯壓其
      妻之頸部，僅屬事後急救時，親人為其妻抓痧，被害人蘇馨緯當無於死亡時，
      頸部有明顯掐痕且呈窒息與心臟缺氧現象之可能，更不會因此成為其致死原因
      之一；何況果係抓痧亦不致於喉頭要害部位為之，則何以被害人除兩側頸部均
      遺有Ｃ形指印外，另外喉頭會厭部及後部組織會壓迫出血？被告對此未能提出
      合理之解釋，所辯又與上開內政部警政署刑事警察局鑑驗書結論不符，應屬畏
      罪飾詞，並無可採。
（二）至被告辯稱被害人係第二日上午始死亡，顯見被告未曾掐壓其頸部，否則焉於
      扼壓行為解除後八、九小時始死亡之理一節，查証人即台灣士林地方法院檢察
      署法醫劉象縉証稱：「死者被發現時應尚未死亡，否則不會送醫。本件死亡原
      因如刑事警察局鑑驗書所載頭部受鈍擊、腦出及腦腫脹合併頸部掐、扼壓併合
      致死。如果掐壓時間持續久些就會致死，本件死者相驗時，口唇發紺（即發紫
      發黑），舌突於齒列間，頸部、喉部有點狀瘀血，可見就是有被頸部掐壓窒息
      現象，但掐壓時間很短尚未致死，如果掐壓時間久一些，頸部是呈現條狀瘀血
      。」（見八十五年上更（二）字第七一九號卷第四十頁）是被害人因被告施以
      掐壓時間尚短，未立即死亡。然非據此即得謂被告未予扼壓被害人頸部。
（三）被告雖復辯稱伊僅出手打被害人耳光，未掐壓頸部，被害人頭、臉部傷痕乃其
      在車內翻身碰撞所致，且被害人當晚酒醉欲吐趴臥於車內地板，故應係鼻部受
      阻無法呼吸窒息死亡云云。惟經本院函詢內政部警政署刑事警察局，該局明確
      答覆：「１死者蘇馨緯左頸部及右側頸部之掐扼壓，致肺鬱溢血心血呈暗紅色
      流動性，通常需三至五分鐘以上；２上下口唇黏膜小裂傷出血等，以拳頭、行
      動電話器等硬體可以造成；３本案死者蘇馨緯之死因係頭部受鈍擊腦出血、腦
      腫脹併合頸部之掐扼窒息，非因鼻咽部嘔吐物阻塞物阻塞。」，有該局八十七
      年十二月十七日（八七）刑醫字第九四四二八號函可稽。被告於警訊復供承：
      「：：我很生氣打了我太太蘇馨緯幾個耳光，而他也打我一個耳光，所以順手
      就持大哥大敲打他的頭：：」（見八十三年偵字第三三四九號卷第六、七頁）
      足徵被告上述所辯，均與事實不符。
（四）被告於原審雖辯稱，曾託林金海報案，應為自首，又其毆打其妻時，係在酒醉
      無意識之動作，應不為罪云云。惟林金海已否認被告曾託其報案（見原審八十
      三年十一月十六日訊問筆錄），且被告於檢察官驗屍時，猶稱不知道其妻頭部
      為何受傷；（見相字第六五號八十三年三月卅日訊問筆錄），乃係由警員帶其
      回派出所訊問時，警員已懷疑係其所為，故曉以大義，攻破被告心防，被告始
      坦承以大哥大毆擊其妻頭部（見偵查卷第一頁刑案報告書及第八頁被告語）。
      被告辯稱係自首云云，尚無可採。又被告於友人家宴後猶能開車回家並將車停
      妥，再帶小孩進房並泡奶哺育小孩，顯見未至爛醉如泥之地步，其辯稱喝醉酒
      ，毆打其妻是無意識之動作，不記得何事云云，亦無足取。
綜上所述，被告對於以硬物毆擊他人之頭部及掐人頸部，有致死之可能，乃客觀上可
預見之事，乃竟與其妻吵架時，憤而以手指掐其妻頸部，又以大哥大電話毆打其妻頭
部，致其妻果因傷致死，被告之犯行足堪認定。
二、核被告所為，係犯刑法第二百七十七條第二項前段之傷害致死罪，公訴人認為被
    告於毆擊其妻頭部及掐壓其頸部時，已有欲其妻死亡之決意，其行為應係犯刑法
    第二百七十一條第一項殺人罪嫌。惟按刑法上殺人罪與傷害致死罪之區別，應視
    加害人有無殺人之故意為斷，被害人所受之傷害程度僅得作為判斷其主觀犯意之
    參考，並不能據為認定行為人有無殺人故意之唯一標準。本件被告毆擊其妻蘇馨
    緯之部位，固屬頭部與頸部之要害，惟查夫妻吵架動手動腳或打頭掐頸，雖有過
    當，亦屬常見，並非有毆打到頭頸部，即謂必有致對方於死之決意；況依當日在
    場之證人乙○○、余麗花、尤麗華於警訊中證述稱彼二人當晚偕稚子返家替岳母
    祝壽及轉至友人陳文秀處慶生時，均未發生爭吵或有何異狀等情（見偵查卷第十
    頁、十四頁、十六頁），則被告猶會與其妻返其娘家替岳母祝壽，又轉往友人處
    慶生，二人並開懷暢飲，足見二人感情並未惡化至欲對方於死之地步；且二人又
    育有稚子（事發時年僅一歲餘），需賴共同扶養，被告更無殺害其妻之理由或動
    機；証人即被害人之兄長林金海於原審復証稱被告與被害人平日沒喝酒時感情尚
    稱融洽（見原審卷第二五頁）。證人即被害人之養母乙○○於警訊中雖曾證述稱
    伊曾自其女蘇馨緯處聽聞，因甲○○在外負欠債務與房屋貸款，擬將居住之房屋
    出售，因此欲與郭某離婚，但為甲○○所拒云云（見偵查卷第九頁），惟其於本
    院作証時否認曾有此事，且稱其女蘇馨緯生前未向其提及甲○○在外之生意狀況
    （見八十三年上訴字第五六五六號卷第十八頁）。是其証言前後反覆，能否採信
    ，已非無疑。而僅憑証人乙○○前開有瑕疵之証言，即謂被告因此即有致其妻於
    死之決意，殊屬臆測之詞，不足為憑。公訴人雖又謂被告於當日毆擊其妻後，即
    將之搬至該廂型車之中座偽裝成酒醉在車內睡覺，嗣於翌日上午，偽要姪兒林陳
    佑至車上將其妻喚醒及偽裝送醫云云，然依被告於警訊、偵審中歷次所為之自白
    ，及依證人林陳佑或其父林金海於警訊或原審審理時所為之證言，均無從證明上
    開情事，且依証人余麗花、尤麗華二人証言，被告、被害人當日確有飲酒，蘇馨
    瑋甚至已走路不穩（見偵查卷第十四、十六頁），堪信被告辯稱當日係因不滿其
    妻飲酒過量，與之在車內發生爭吵，一時失手毆擊其妻致死，無殺人之故意等語
    尚非子虛。被告既無殺人之故意，僅因酒後氣憤毆打被害人，且被害人本已處於
    醉酒狀態，走路蹣跚，須人攙扶，則被告在氣憤、疲累及尚須照顧稚齡幼子之情
    況下，將被害人留在車內休息，亦在情理之中。被告當時既未能預料會有死亡之
    嚴重後果，實難令負消極殺人罪責。查被告基於傷害之故意，但客觀上能預見死
    亡結果之發生，所為乃傷害致死之加重結果犯，公訴人認被告所為係犯殺人罪嫌
    ，尚有未洽，起訴法條應予變更。
三、原審審酌被告酒後因細故竟將其妻毆擊致死，及犯罪之方法、手段、所生危害、
    犯後態度及被害人家屬已表明不予追究等一切情狀，變更檢察官起訴法條，適用
    刑法第二百七十七條第二項前段，判處被告有期徒刑捌年，並以扣案之行動電話
    一具，雖係被告供犯罪所用，然非被告所有，此有所有人郭智琳所提出之繳費收
    據一紙足稽，無從宣告沒收，於理由中敘明。經核原判決上開認事用法，洵無不
    合，且就被告有利不利部分均已有所斟酌，而依本件犯罪之情節，原判決之量刑
    亦屬妥適。被告上訴意旨仍執前開情詞否認犯罪或請求從輕而指摘原判決，尚難
    認為有理由；至檢察官上訴意旨仍執陳詞認被告犯殺人罪而指摘原判決，惟本件
    查無任何其他積極證據足認被告確有殺人之犯意，已如前述，其上訴亦難認為有
    理，自應予以駁回各該上訴。
據上論斷，應依刑事訴訟法第三百六十八條，判決如主文。
本案經檢察官郭弘佑到庭執行職務。
中      華      民      國    八十九    年      一      月    三十一    日
                              臺灣高等法院刑事第十三庭
                                  審判長法  官  常  尚  信
                                        法  官  周  占  春
                                        法  官  盧  彥  如
右正本證明與原本無異。
如不服本判決應於收受送達後十日內向本院提出上訴書狀，其未敘述上訴之理由者並
得於提起上訴後十日內向本院補提理由書（均須按他造當事人之人數附繕本）。
                                        書記官  蘇  文  正
中      華      民      國    八十九    年      二      月      二      日
附錄：本案論罪科刑法條全文
刑法第二百七十七條第二項：
犯前項之罪，因而致人於死者，處無期徒刑或七年以上有期徒刑，致重傷者，處三年
以上、十年以下有期徒刑。


司法院資訊處製作；財團法人民間司法改革基金會備份。
